---
title: "Sprawozdanie 2"
author: "Mateusz Wizner 277508"
date: "`r format(Sys.Date(), '%d %B %Y')`"
output:
  pdf_document:
    latex_engine: xelatex
    toc: true
    fig_caption: true
    fig_width: 7
    fig_height: 5
    toc_depth: 3
    number_sections: false
  html_document:
    toc: true
    toc_depth: 3
    df_print: paged
  word_document:
    toc: true
    toc_depth: '3'
fontsize: 12pt
subtitle: Analiza szeregów czasowych
header-includes:
- \usepackage{polyglossia}
- \setdefaultlanguage{polish}
- \usepackage{xcolor}
- \definecolor{myblue}{HTML}{D0E9F9}
- \definecolor{myyellow}{HTML}{FFFACD}
- \usepackage{graphicx}
- \usepackage{float}
---

```{r setup, include=FALSE}
knitr::opts_chunk$set(
  echo = FALSE,
  message = FALSE,
  warning = FALSE,
  fig.pos = "H",
  out.extra = "",
  fig.align = "center"
)
```

```{r biblioteki}
library(forecast)
library(astsa)
library(tseries)
```

# Wprowadzenie

Niniejsze sprawozdanie zawiera rozwiązanie zadania 3 z listy 2.


# **3a) Stacjonarność**

## **3a1 – Wczytanie danych i wykres szeregu**
```{r 3a1}
data(gtemp_both)
g <- gtemp_both

ts.plot(g, main = "gtemp_both")
```

Szereg wykazuje **wyraźny trend wzrostowy**, szczególnie nasilony od **drugiej połowy XX wieku**.  
Ponieważ dane są roczne, **nie występuje sezonowość**, natomiast obecność trendu oznacza  
**niestacjonarność średniej**, co wymaga zastosowania odpowiedniej transformacji  
przed estymacją modeli AR(\(p\)).

## **3a2 – ACF/PACF oryginalnego szeregu**
```{r 3a2}
ggtsdisplay(g, main = "Oryginalny szereg gtemp_both")

```

ACF **opada bardzo wolno**, co stanowi **klasyczny sygnał niestacjonarności** w szeregu czasowym.

## **3a3 – Różnicowanie**
```{r 3a3}
g_diff <- diff(g, lag = 1)
ggtsdisplay(g_diff, main = "gtemp_both po różnicowaniu")
```

Różnicowanie usuwa **sporą część trendu**, jednak szereg nadal **nie jest w pełni stacjonarny**.  
ACF **wciąż opada wolno** i pozostaje dodatnia dla wielu opóźnień,  
a PACF **nie wykazuje wyraźnego ucięcia**, typowego dla stacjonarnego modelu AR(\(p\)).  
Wskazuje to, że **samo różnicowanie jest niewystarczające** i konieczne jest rozważenie  
**usunięcia trendu wielomianowego**.

## **3a4 – Trend wielomianowy**
```{r 3a4}
t <- time(g)

# Trend liniowy
lm_lin  <- lm(g ~ t)
res_lin <- resid(lm_lin)

# Trend kwadratowy
lm_quad  <- lm(g ~ poly(t, 2))
res_quad <- resid(lm_quad)

ggtsdisplay(res_lin,  main = "Reszty po trendzie liniowym")
ggtsdisplay(res_quad, main = "Reszty po trendzie kwadratowym")
```

Wybieramy **trend kwadratowy**, ponieważ po jego usunięciu reszty wykazują **znacznie lepsze własności stacjonarne** niż po usunięciu trendu liniowego.  
W szczególności:

- reszty po trendzie liniowym nadal wykazują **wyraźną strukturę zależności w czasie**,  
  a ACF **opada wolno**, co wskazuje na **niedostateczne usunięcie trendu**,  
- reszty po trendzie kwadratowym **nie zawierają już systematycznych wzorców**,  
  a ACF i PACF **szybko zanikają**, co jest zgodne ze stacjonarnością,  
- wykres reszt po trendzie kwadratowym **nie pokazuje już długookresowego wzrostu ani krzywizny**.

Łącznie wskazuje to, że **trend kwadratowy lepiej usuwa deterministyczną strukturę** i prowadzi do szeregu bliższego stacjonarności.


# **3b) Wybór rzędu p – PACF, AIC, FPE**

## **3b1 – Modele AR dla różnicowania**
```{r 3b1}
pmax <- 15

fit_diff_yw  <- ar(g_diff, method="yw",  order.max=pmax, aic=TRUE)
fit_diff_mle <- ar(g_diff, method="mle", order.max=pmax, aic=TRUE)

aic_diff_mle <- fit_diff_mle$aic
fpe_diff_mle <- fit_diff_mle$var.pred * (fit_diff_mle$n.used + 2*(0:pmax)) / fit_diff_mle$n.used

par(mfrow=c(1,2))
plot(0:pmax, aic_diff_mle, type="b", main="AIC – diff – MLE")
plot(0:pmax, fpe_diff_mle, type="b", main="FPE – diff – MLE")
par(mfrow=c(1,1))
```

Minimum kryterium AIC dla podejścia z różnicowaniem pojawia się przy **niewielkich wartościach rzędu**  
\(p\) (np. \(p = 5\)), a dalsze zwiększanie rzędu **nie poprawia jakości dopasowania**.  
Wskazuje to, że model AR o **stosunkowo niskim rzędzie** jest wystarczający.

Podsumowując, optymalny rząd modelu AR dla szeregu po różnicowaniu powinien być **niewielki**.

```{r 3b2}
p_diff <- which.min(aic_diff_mle) - 1
fit_tr_mle <- ar(res_quad, method="mle", order.max=15, aic=TRUE)
aic_tr_mle <- fit_tr_mle$aic
p_tr <- which.min(aic_tr_mle) - 1
```

Optymalny rząd modelu po różnicowaniu wynosi  
\(\mathbf{p_{\text{diff}} = 5}\),  
natomiast po usunięciu trendu kwadratowego  
\(\mathbf{p_{\text{tr}} = 1}\),  
co pokazuje, że podejście z trendem prowadzi do **znacznie prostszego modelu**.

# **3c) Estymacja parametrów – Yule–Walker vs MLE**

## **3c1 – Estymacja dla różnicowania**
```{r 3c1}
fit_diff_yw_p  <- ar(g_diff, method="yw",  order.max=p_diff, aic=FALSE)
fit_diff_mle_p <- ar(g_diff, method="mle", order.max=p_diff, aic=FALSE)

fit_diff_yw_p$ar
fit_diff_mle_p$ar

```

Parametry oszacowane metodami **Yule’a–Walkera** oraz **MLE** są **bardzo zbliżone** —  
różnice pojawiają się dopiero na dalszych miejscach po przecinku.  
Świadczy to o **stabilności estymacji** oraz **dobrym dopasowaniu modelu**.

## **3c2 – Estymacja dla trendu**
```{r 3c2}
fit_tr_yw_p  <- ar(res_quad, method="yw",  order.max=p_tr, aic=FALSE)
fit_tr_mle_p <- ar(res_quad, method="mle", order.max=p_tr, aic=FALSE)

fit_tr_yw_p$ar
fit_tr_mle_p$ar


```

Parametry oszacowane metodami **Yule’a–Walkera** i **MLE** różnią się jedynie **minimalnie**,  
co wskazuje, że oba podejścia prowadzą do **praktycznie identycznego dopasowania**  
modelu AR(1).

# **3d) Przedziały ufności parametrów AR(p)**

## **3d1 – CI dla modeli AR(p)**
```{r 3d1}
fit_diff_mle_arima <- Arima(g_diff, order=c(p_diff,0,0), include.mean=TRUE)
fit_tr_mle_arima   <- Arima(res_quad, order=c(p_tr,0,0), include.mean=TRUE)

coefs_diff <- coef(fit_diff_mle_arima)
se_diff    <- sqrt(diag(vcov(fit_diff_mle_arima)))

alpha <- 0.05
z <- qnorm(1 - alpha/2)

CI_diff <- cbind(est=coefs_diff,
                 lower=coefs_diff - z*se_diff,
                 upper=coefs_diff + z*se_diff)

CI_diff


```

Wszystkie współczynniki AR mają **przedziały ufności w całości oddalone od zera**,  
co oznacza, że są **statystycznie istotne** na poziomie \(\alpha = 0.05\).  
Jedynie **wyraz wolny** ma przedział obejmujący zero, a zatem **nie jest istotny**.

# **3e) Diagnostyka reszt**

## **3e1 – checkresiduals**

```{r 3e1}
checkresiduals(fit_diff_mle_arima)
checkresiduals(fit_tr_mle_arima)
```

W obu modelach reszty można uznać za **białoszumowe**: wartości \(p\) w testach  
Ljunga–Boxa (\(p = 0.787\) dla AR(5) oraz \(p = 0.722\) dla AR(1)) są **wysokie**,  
co oznacza brak podstaw do odrzucenia hipotezy o **braku autokorelacji**.

# **3f) Prognozy**

## **3f1 – Prognozy ARIMA(p,1,0)**
```{r 3f1}
h <- 10
fit_full_diff <- Arima(g, order=c(p_diff,1,0))
fc_diff <- forecast(fit_full_diff, h=h)

plot(fc_diff, main=paste0("Prognozy – ARIMA(", p_diff, ",1,0)"))

```

Prognoza **ARIMA(5,1,0)** podtrzymuje dotychczasowy **trend wzrostowy** szeregu,  
a **przedziały ufności rozszerzają się** wraz z horyzontem prognozy,  
co odzwierciedla **rosnącą niepewność** przewidywań.


## **3f2 – Prognozy trend + AR(p)**
```{r 3f2}
t_new <- seq(max(t)+1, by=1, length.out=h)
trend_forecast <- predict(lm_quad, newdata=data.frame(t=t_new))

fc_res <- forecast(fit_tr_mle_arima, h=h)
res_forecast <- as.numeric(fc_res$mean)

fc_trend_total <- ts(trend_forecast + res_forecast,
                     start=end(g)[1] + 1, frequency=frequency(g))

ts.plot(g, xlim=c(start(g)[1], end(g)[1] + h),
        main="Prognoza: trend + AR(p)")
lines(fc_trend_total, col="blue")


```

Obie prognozy podtrzymują **długookresowy trend wzrostowy**, jednak różnią się charakterem.  
Podejście **„trend + AR(\(p\))”** daje prognozę bardziej **gładką i deterministyczną**,  
wynikającą z ekstrapolacji trendu wielomianowego.  
Z kolei model **ARIMA(5,1,0)** generuje ścieżkę z **rosnącą niepewnością**,  
co widoczne jest w **szerokich przedziałach ufności**.

Prognoza ARIMA jest więc **bardziej konserwatywna** i uwzględnia **większą wariancję** przyszłych obserwacji,  
podczas gdy podejście z trendem silniej akcentuje **kontynuację dotychczasowego wzrostu**.

# **3g) Porównanie podejść**

## **3g1 – Kryteria informacyjne**
```{r 3g1}
AIC(fit_full_diff); BIC(fit_full_diff)
AIC(fit_tr_mle_arima); BIC(fit_tr_mle_arima)
```

Porównanie kryteriów informacyjnych wskazuje, że model **ARIMA(5,1,0)** (różnicowanie)  
ma **niższe wartości AIC i BIC** (dwie pierwsze) niż model z trendem  
(dwie ostatnie), co oznacza, że podejście z **trendem kwadratowym**  
jest **preferowane według obu kryteriów**.

## **3g2 – Wariancja reszt**
```{r 3g2}
var(residuals(fit_full_diff))
var(residuals(fit_tr_mle_arima))
```

Wariancja reszt w modelu z różnicowaniem (\(0.0242\)) jest **nieco wyższa** niż w modelu z trendem  
(\(0.0227\)), co sugeruje, że podejście z **trendem kwadratowym** zapewnia **minimalnie lepsze dopasowanie**  
pod względem zmienności niewyjaśnionej przez model.

