---
title: "Sprawozdanie 1"
author: "Mateusz Wizner 277508"
date: "`r format(Sys.Date(), '%d %B %Y')`"
subtitle: "Analiza Przeżycia"
fontsize: 12pt
output:
  html_document:
    toc: true
    toc_depth: 3
    df_print: paged
  pdf_document:
    latex_engine: xelatex
    toc: true
    fig_caption: true
    fig_width: 5
    fig_height: 4
    toc_depth: 3
    number_sections: false
header-includes:
  - \usepackage{polyglossia}
  - \setdefaultlanguage{polish}
  - \usepackage{xcolor}
  - \definecolor{myblue}{HTML}{D0E9F9}
  - \definecolor{myyellow}{HTML}{FFFACD}
  - \usepackage{graphicx}
  - \usepackage{float}
---

```{r setup, include=FALSE}

knitr::opts_chunk$set(
  echo = FALSE,
  message = FALSE, 
  warning = FALSE,
  fig.pos = "H",
  out.extra = "",
  fig.align = "center"
)
```

```{r biblio}
library(ggplot2)
library(patchwork)
library(knitr)
library(kableExtra)
library(dplyr)
```

# Wprowadzenie

Niniejszy raport zawiera implementację zadań z List 1, 2, 3 i 4.

## Lista 1

Dystrybuanta rozkładu EW ma postać:

$$F(t;\alpha, \beta, \gamma) = \{ 1 - \exp [ - ( t / \beta )^{\alpha}]\}^{\gamma}$$

Rozkład EW może przyjmować różne kształty funkcji hazardu: stałą, malejącą, rosnącą, wannową lub jednomodalną.

### Zadanie 1: Funkcje rozkładu

```{r zad11}
# Funkcje gęstości, dystrybuanty, kwantylowej i hazardu
dwb = function(t, a, b, g) {
  (a * g / b) * ((t / b)^(a - 1)) * (1 - exp(-(t / b)^a))^(g - 1) * exp(-(t / b)^a)
}

cdwb = function(t, a, b, g) {
  (1 - exp(-(t / b)^a))^g
}

qwb = function(t, a, b, g) {
  b * (-log(1 - t^(1 / g)))^(1 / a)
}

hwb = function(t, a, b, g) {
  dwb(t, a, b, g) / (1 - cdwb(t, a, b, g))
}
```

### Zadanie 2: Wykresy funkcji hazardu

```{r zad12}

x = seq(0, 6, by = 0.01)

dane = list(
  stala = data.frame(x, y = hwb(x, 1, 5/2, 1)),
  malejaca = data.frame(x, y = hwb(x, 1/2, 2, 3/4)),
  rosnaca = data.frame(x, y = hwb(x, 3/2, 2, 3)),
  wannowa = data.frame(x, y = hwb(x, 2, 3, 0.25)),
  jednomodalna = data.frame(x, y = hwb(x, 0.7, 0.7, 2))
)

ggplot() +
  geom_line(data = dane$stala, aes(x, y, color = 'stały'), size = 1) +
  geom_line(data = dane$malejaca, aes(x, y, color = 'malejący'), size = 1) +
  geom_line(data = dane$rosnaca, aes(x, y, color = 'rosnący'), size = 1) +
  geom_line(data = dane$wannowa, aes(x, y, color = 'wannowy'), size = 1) +
  geom_line(data = dane$jednomodalna, aes(x, y, color = 'jednomodalny'), size = 1) +
  scale_color_manual(
    name = "Rozkład hazardu (a, b, y)",
    values = c(
      'stały'='red',
      'malejący'='blue',
      'rosnący'='green',
      'wannowy'='orange',
      'jednomodalny'='purple'
    ),
    labels = c(
      'stały'='stały: a=1, b=2.5, y=1',
      'malejący'='malejący: a=0.5, b=2, y=0.75',
      'rosnący'='rosnący: a=1.5, b=2, y=3',
      'wannowy'='wannowy: a=2, b=3, y=0.25',
      'jednomodalny'='jednomodalny: a=0.7, b=0.7, y=2'
    )
  ) +
  coord_cartesian(ylim = c(0, 3)) +
  labs(
    title = "Funkcje hazardu rozkładu EW(a, b, y)",
    x = "x",
    y = "h(x)"
  ) +
  theme_minimal(base_size = 14) +
  theme(
    legend.position = c(0.97, 0.97),
    legend.justification = c("right", "top"),
    legend.background = element_rect(fill = alpha("white", 0.8), color = "grey80"),
    legend.title = element_text(size = 11),
    legend.text = element_text(size = 10),
    plot.title = element_text(hjust = 0.5, size = 15)
  )

```

### Zadanie 3: Generowanie zmiennych losowych

**Generowanie zmiennych losowych z rozkładu EW(a, b, y)**

Do generowania zmiennych losowych z rozkładu Weibulla korzystamy z metody *odwracania dystrybuanty*:

$$X = F^{-1}(U) = \gamma + \beta (-\ln(1 - U))^{1/\alpha}, \quad U \sim U(0,1)$$
```{r zad13}
#set.seed(213)
gen = function(n, a, b, g){
  U = runif(n)
  qwb(U, a, b, g)
}
```

### Zadanie 4: Histogramy i gęstości

```{r zad14}
plot_density <- function(data, a, b, g, title){
  x_min = max(min(data), 0.01) #bez 0
  df = data.frame(x = seq(x_min, max(data)+0.5, length.out = 200))
  df$y = dwb(df$x, a, b, g)
  
  ggplot() +
    geom_histogram(aes(x = data, y = after_stat(density)), bins = 30,
                   fill = "lightblue", color = "black", alpha = 0.5) +
    geom_line(data = df, aes(x = x, y = y), color = "red", linewidth = 1) +
    labs(title = title, x = "x", y = "gęstość") +
    theme_minimal(base_size = 8) +
    theme(plot.title = element_text(size = 8, margin = margin(b = 5)),
          plot.margin = margin(10, 10, 10, 10))
}

gen.mal.50 = gen(50, 0.9, 2, 1)
gen.mal.100 = gen(100, 0.9, 2, 1)
gen.wan.50 = gen(50, 2, 3, 0.4)
gen.wan.100 = gen(100, 2, 3, 0.4)

p1 = plot_density(gen.mal.50, 0.9, 2, 1, "Malejąca (n=50) dla a=0.9, b=2, y=1")
p2 = plot_density(gen.mal.100, 0.9, 2, 1, "Malejąca (n=100) dla a=0.9, b=2, y=1")
p3 = plot_density(gen.wan.50, 2, 3, 0.5, "Wannowa (n=50) dla a=2, b=3, y=0.4")
p4 = plot_density(gen.wan.100, 2, 3, 0.5, "Wannowa (n=100) dla a=2, b=3, y=0.4")

(p1 | p2) / (p3 | p4)
```

### Zadanie 5: Statystyki opisowe

```{r zad15}
statystyki = data.frame(
  Dane = c("Malejąca n=50", "Malejąca n=100", "Teoretyczna malejąca",
           "Wannowa n=50", "Wannowa n=100", "Teoretyczna wannowa"),
  Srednia = c(mean(gen.mal.50), mean(gen.mal.100), " ",
              mean(gen.wan.50), mean(gen.wan.100), " "),
  Mediana = c(median(gen.mal.50), median(gen.mal.100), qwb(0.5, 0.9, 2, 1),
              median(gen.wan.50), median(gen.wan.100), qwb(0.5, 2, 3, 0.4)),
  SD = c(sd(gen.mal.50), sd(gen.mal.100), " ",
         sd(gen.wan.50), sd(gen.wan.100), " "),
  Q1 = c(quantile(gen.mal.50, 0.25), quantile(gen.mal.100, 0.25), qwb(0.25, 0.9, 2, 1),
         quantile(gen.wan.50, 0.25), quantile(gen.wan.100, 0.25), qwb(0.25, 2, 3, 0.4)),
  Q3 = c(quantile(gen.mal.50, 0.75), quantile(gen.mal.100, 0.75), qwb(0.75, 0.9, 2, 1),
         quantile(gen.wan.50, 0.75), quantile(gen.wan.100, 0.75), qwb(0.75, 2, 3, 0.4))
)

kable(statystyki)
```

## Lista 2

### Zadanie 1: Programy do generowania zmiennych z GE

```{r zadanie21, echo=TRUE}
# u = wektor prawdopodobieństw z U(0,1)
# a = alfa
# l = lambda
qge = function(u, a, l) {
  (-log(1 - u^(1/a))) / l
}

# ---- (a) Typ I: cenzurowanie w ustalonym czasie t0 ----
zad1.1 = function(n, t0, a, l) {
  u = runif(n)
  x = qge(u, a, l)
  
  delta = as.integer(x <= t0)
  x_obs = pmin(x, t0)
  
  data.frame(Typ = "I (t0)", Czas = x_obs, Delta = delta, stringsAsFactors = FALSE)
}

# ---- (b) Typ II: cenzurowanie po m zdarzeniach ----
zad1.2 = function(n, m, a, l) {
  if (m > n) stop("Liczba zdarzeń m nie może być większa niż n.")
  
  u = runif(n)
  x = sort(qge(u, a, l))
  
  t_cens = x[m]
  
  delta = c(rep(1L, m), rep(0L, n - m))
  
  x_obs = x
  if (m < n) {
    x_obs[(m+1):n] = t_cens
  }
  
  data.frame(Typ = "II (m)", Czas = x_obs, Delta = delta, stringsAsFactors = FALSE)
}

# ---- (c) Cenzurowanie losowe (niezależne) ----
zad1.3 = function(n, eta, a, l) {
  x = qge(runif(n), a, l)
  c = rexp(n, rate = 1/eta)
  
  delta = as.integer(x <= c) 
  czas_obs = pmin(x, c)
  
  data.frame(Typ = "III (losowe)", Czas = czas_obs, Delta = delta, stringsAsFactors = FALSE)
}
```

### Zadanie 2: Generowanie danych i statystyki opisowe

Korzystając z powyższych funkcji, generujemy trzy zbiory danych o liczności $n=50$. Wybrano parametry:
\[
\alpha = 1.5, \quad \lambda = 0.5
\]

Rozsądne statystyki opisowe w przypadku danych cenzurowanych oznaczają, że ograniczamy się do prostych statystyk opisujących wygenerowany zbiór:

- Liczba obserwacji ($n$)
- Liczba zdarzeń kompletnych (remisji, $d$)
- Odsetek danych cenzurowanych
- Średni i medianowy czas obserwacji (wszystkie dane)
- Średni i medianowy czas do remisji (tylko zdarzenia kompletne)
- Zakres czasów do remisji: Min i Max (tylko zdarzenia kompletne)


```{r zadanie22, fig.height=8}

n_sim = 50
lambda_sim = 0.5
alpha_sim = 1.5

dane_cenz_1 = zad1.1(n = n_sim, t0 = 3.0, a = alpha_sim, l = lambda_sim)
dane_cenz_2 = zad1.2(n = n_sim, m = 40, a = alpha_sim, l = lambda_sim)
dane_cenz_3 = zad1.3(n = n_sim, eta = 4.0, a = alpha_sim, l = lambda_sim)

dane_cenz_all = bind_rows(dane_cenz_1, dane_cenz_2, dane_cenz_3)

statystyki_cenz = dane_cenz_all %>%
  group_by(Typ) %>%
  summarise(
    `n` = n(),
    `d` = sum(Delta == 1),
    `% cenz.` = round(mean(Delta == 0) * 100, 1),
    `Śr. obs.` = round(mean(Czas), 3),
    `Med. obs.` = round(median(Czas), 3),
    `Śr. rem.` = round(mean(Czas[Delta == 1]), 3),
    `Med. rem.` = round(median(Czas[Delta == 1]), 3),
    `Min` = round(min(Czas[Delta == 1]), 3),
    `Max` = round(max(Czas[Delta == 1]), 3)
  )

dane_wykres = dane_cenz_all
dane_wykres$Status = factor(dane_wykres$Delta, 
                            levels = c(0, 1), 
                            labels = c("Cenzurowane (0)", "Zdarzenie (1)"))


# Wykres 1: Histogramy obserwowanych czasów
p1 = ggplot(dane_wykres, aes(x = Czas, fill = Status)) +
  geom_histogram(binwidth = 0.5, color = "black", position = "stack") +
  facet_wrap(~ Typ, ncol = 3) +
  scale_fill_manual(values = c("Cenzurowane (0)" = "tomato", "Zdarzenie (1)" = "steelblue")) +
  labs(
    title = "Histogramy czasów dla każdego typu cenzurowania",
    x = "Obserwowany czas",
    y = "Liczba obserwacji"
  ) +
  theme_minimal() +
  theme(legend.position = "bottom")

# Wykres 2: Wykres słupkowy liczby zdarzeń/cenzury
p2 = ggplot(dane_wykres, aes(x = Typ, fill = Status)) +
  geom_bar(position = "stack", color = "black", width = 0.7) +
  scale_fill_manual(values = c("Cenzurowane (0)" = "tomato", "Zdarzenie (1)" = "steelblue")) +
  labs(
    title = "Liczba obserwacji kompletnych vs. cenzurowanych",
    x = "Typ cenzurowania",
    y = "Liczba obserwacji (n=50 w każdej grupie)",
    fill = "Status obserwacji"
  ) +
  geom_text(
    aes(label = after_stat(count)), 
    stat = "count", 
    position = position_stack(vjust = 0.5), 
    size = 3.5
  ) +
  theme_minimal()

p1 / p2
```

**Wyniki dla Zadania 2**

Poniższa tabela przedstawia statystyki opisowe dla trzech wygenerowanych zbiorów danych:

```{r zadanie22b}
kable(
  statystyki_cenz,
  caption = "Statystyki opisowe dla wygenerowanych danych cenzurowanych (Zad. 2)",
  align = "l"
) %>%
  kable_styling(latex_options = c("striped", "hold_position"), full_width = FALSE)
```

### Zadanie 3: Analiza danych pacjentów

W tym zadaniu analizujemy dane 40 pacjentów podzielonych na dwie grupy (Lek A i Lek B), każda po $n = 20$. Obserwacja trwała $t_0 = 1$ rok. Pacjenci, u których nie zaobserwowano remisji w ciągu roku, są traktowani jako dane cenzurowane prawostronnie typu I w czasie $t = 1$.

Najpierw tworzymy ramkę danych zawierającą obie grupy.

```{r zadanie23}
# --- A ---
czas_A_event = c(0.03345514, 0.08656403, 0.08799947, 0.24385821, 0.27755032,
                 0.40787247, 0.58825664, 0.64125620, 0.90679161, 0.94222208)
czas_A_cens = rep(1.0, 10)
czas_A = c(czas_A_event, czas_A_cens)
status_A = c(rep(1, 10), rep(0, 10)) # 1 = remisja, 0 = cenzura

# --- B ---
czas_B_event = c(0.03788958, 0.12207257, 0.20319983, 0.24474299, 0.30492413,
                 0.34224462, 0.42950144, 0.44484582, 0.63805066, 0.69119721)
czas_B_cens = rep(1.0, 10)
czas_B = c(czas_B_event, czas_B_cens)
status_B = c(rep(1, 10), rep(0, 10))

dane_pacjenci = data.frame(
  Czas = c(czas_A, czas_B),
  Delta = c(status_A, status_B),
  Grupa = factor(rep(c("Lek A", "Lek B"), each = 20))
)
```

**Statystyki opisowe dla danych pacjentów**

Podobnie jak w zadaniu 2, obliczamy "rozsądne statystyki opisowe" dla obu grup pacjentów.

```{r zadanie23b}
# Statystyki opisowe cenz
statystyki_pacjenci = dane_pacjenci %>%
  group_by(Grupa) %>%
  summarise(
    `n` = n(),
    `d` = sum(Delta == 1),
    `% cenz.` = round(mean(Delta == 0) * 100, 1),
    `Śr. obs.` = round(mean(Czas), 3),
    `Med. obs.` = round(median(Czas), 3),
    `Śr. rem.` = round(mean(Czas[Delta == 1]), 3),
    `Med. rem.` = round(median(Czas[Delta == 1]), 3),
    `Min` = round(min(Czas[Delta == 1]), 3),
    `Max` = round(max(Czas[Delta == 1]), 3)
  )
```

```{r zadanie23c}
kable(
  statystyki_pacjenci,
  caption = "Statystyki opisowe dla danych pacjentów",
  align = "l"
) %>%
  kable_styling(latex_options = c("striped", "hold_position"), full_width = FALSE)
```

**Opis danych**

W obu grupach (Lek A i Lek B) obserwowano po 20 pacjentów. W każdej z grup u 10 pacjentów nastąpiła remisja choroby (50% zdarzeń kompletnych), a pozostałych 10 pacjentów było obserwowanych przez cały rok bez remisji (50% danych cenzurowanych).

**Porównanie czasów do remisji (tylko zdarzenia kompletne):**

- Średni czas do remisji: Lek A = 0.422 roku, Lek B = 0.346 roku
- Mediana czasu do remisji: Lek A = 0.343 roku, Lek B = 0.324 roku
- Zakres czasów remisji: 
  - Lek A: od 0.033 do 0.942 roku
  - Lek B: od 0.038 do 0.691 roku

**Wnioski:** 

Lek B wydaje się prowadzić do szybszej remisji (niższa mediana i średnia), ale charakteryzuje się również węższym zakresem czasów remisji. Grupa otrzymująca Lek A wykazuje większą zmienność czasów do remisji, z przypadkami bardzo późnej remisji.

*Powyższe statystyki dotyczą tylko pacjentów, u których nastąpiła remisja.*

## Lista 3

W zadaniach 1 i 2 korzystamy z danych pacjentów z Listy 2, Zadania 3. Zakładamy, że czasy do remisji $X_i$ pochodzą z rozkładu wykładniczego $E(\vartheta)$, gdzie $\vartheta$ jest nieznanym parametrem intensywności. Szacujemy średni czas do remisji, $\mu = 1/\vartheta$.

W obu grupach ($N=20$) odnotowano $R=10$ remisji w czasie obserwacji $t_0 = 1$.

**Inicjalizacja danych i pomocniczych funkcji**

Na początku definiujemy dane wejściowe dla Grup A i B oraz łączymy je z informacją o cenzurowaniu:

```{r zadanie30, echo = TRUE}
remisje_A <- c(0.03345514, 0.08656403, 0.08799947, 0.24385821, 0.27755032, 
               0.40787247, 0.58825664, 0.64125620, 0.90679161, 0.94222208)
remisje_B <- c(0.03788958, 0.12207257, 0.20319983, 0.24474299, 0.30492413, 
               0.34224462, 0.42950144, 0.44484582, 0.63805066, 0.69119721)

N_osob <- 20
R_zdarzenia <- 10
T_cenzury <- 1

dane_A_calosc <- c(remisje_A, rep(T_cenzury, N_osob - R_zdarzenia))
dane_B_calosc <- c(remisje_B, rep(T_cenzury, N_osob - R_zdarzenia))

s_A <- sum(remisje_A[1:10])
s_B <- sum(remisje_B[1:10])
```

### Zadanie 1: Cenzurowanie Typu I

Zakładamy, że dane pochodzą z cenzurowania I typu.

**Estymator największej wiarogodności (NW) dla $\vartheta$**

Estymator NW dla parametru intensywności $\vartheta$ w przypadku rozkładu wykładniczego przy cenzurowaniu I typu jest dany wzorem:

$$\hat{\vartheta} = \frac{R}{T_1}, \quad \text{gdzie} \quad T_1 = \sum_{i=1}^{R} X_{(i)} + t_0(N-R)$$

$T_1$ jest całkowitym czasem testowania.

```{r zadanie31}
calkowity_czas_test_I <- function(dane_X, N_calkowita, R_zdarzenia, t_cenzury) {
    dane_posortowane <- sort(dane_X[dane_X < t_cenzury])
    
    T1 <- sum(dane_posortowane) + t_cenzury * (N_calkowita - R_zdarzenia)
    return(T1)
}

est_NW_Typ_I <- function(dane_X, N_calkowita, R_zdarzenia, t_cenzury) {
    T1_val <- calkowity_czas_test_I(dane_X, N_calkowita, R_zdarzenia, t_cenzury)
    return(R_zdarzenia / T1_val)
}
```

```{r zadanie31b}
theta_A_hat_I <- est_NW_Typ_I(dane_A_calosc, N_osob, R_zdarzenia, T_cenzury)
theta_B_hat_I <- est_NW_Typ_I(dane_B_calosc, N_osob, R_zdarzenia, T_cenzury)

mu_A_hat_I <- 1 / theta_A_hat_I
mu_B_hat_I <- 1 / theta_B_hat_I
```

**Wyniki estymacji NW**

Wartości dla $\mu = 1/\vartheta$:

- Grupa A: $1/\hat{\vartheta}_A \approx$ `r round(mu_A_hat_I, 3)`
- Grupa B: $1/\hat{\vartheta}_B \approx$ `r round(mu_B_hat_I, 3)`

**Konstrukcja przedziału ufności dla $\mu$ (1/$\vartheta$)**

W tym przypadku stosujemy transformację przedziału ufności dla parametru $p = F_{\vartheta}(t_0) = 1 - e^{-\vartheta t_0}$, który estymujemy za pomocą $R/N$. Dla przedziału ufności dla $p$, $[T_L, T_U]$, przedział dla $\vartheta$ to:

$$\left[ \frac{-\ln(1-T_L)}{t_0}, \frac{-\ln(1-T_U)}{t_0} \right]$$

A dla $\mu = 1/\vartheta$:

$$\left[ \frac{t_0}{-\ln(1-T_U)}, \frac{t_0}{-\ln(1-T_L)} \right]$$

Wykorzystamy kwantyle rozkładu Beta, zgodnie z metodą Cloppera-Pearsona.

```{r zadanie31c}
pu_typ_I <- function(N_calkowita, R_zdarzenia, t_cenzury, alpha) {
    T_L_p <- qbeta(alpha / 2, R_zdarzenia, N_calkowita - R_zdarzenia + 1)
    T_U_p <- qbeta(1 - alpha / 2, R_zdarzenia + 1, N_calkowita - R_zdarzenia)
    
    mu_L <- t_cenzury / (-log(1 - T_U_p))
    mu_U <- t_cenzury / (-log(1 - T_L_p))
    
    if (mu_L > mu_U) {
        temp <- mu_L
        mu_L <- mu_U
        mu_U <- temp
    }
    
    return(list(mu_L = mu_L, mu_U = mu_U))
}
alpha_005_I <- pu_typ_I(N_osob, R_zdarzenia, T_cenzury, alpha = 0.05)
alpha_001_I <- pu_typ_I(N_osob, R_zdarzenia, T_cenzury, alpha = 0.01)
```

**Wyniki przedziałów ufności**

- Realizacja PU dla $\mu$ (poziom ufności 95%): (`r round(alpha_005_I$mu_L, 3)`, `r round(alpha_005_I$mu_U, 3)`)
- Realizacja PU dla $\mu$ (poziom ufności 99%): (`r round(alpha_001_I$mu_L, 3)`, `r round(alpha_001_I$mu_U, 3)`)

### Zadanie 2: Cenzurowanie Typu II

Zakładamy, że obserwacje przerwano po $m=10$ zdarzeniach.

**Estymator największej wiarogodności (NW) dla $\vartheta$**

W przypadku cenzurowania II typu, gdy $m$ zdarzeń jest kompletnych, estymator NW dla $\vartheta$ ma postać:

$$\hat{\vartheta} = \frac{m}{T_2}, \quad \text{gdzie} \quad T_2 = \sum_{i=1}^{m} X_{(i)} + (N-m)X_{(m)}$$

$X_{(m)}$ jest czasem ostatniego zaobserwowanego zdarzenia.

```{r zadanie32}
calkowity_czas_test_II <- function(dane_X_kompletne, N_calkowita, m_zdarzenia) {
    X_m <- max(dane_X_kompletne)
    
    T2 <- sum(dane_X_kompletne) + (N_calkowita - m_zdarzenia) * X_m
    return(T2)
}

# Typ II
est_NW_Typ_II <- function(dane_X_kompletne, N_calkowita, m_zdarzenia) {
    T2_val <- calkowity_czas_test_II(dane_X_kompletne, N_calkowita, m_zdarzenia)
    return(m_zdarzenia / T2_val)
}
```

```{r zadanie32b}
theta_A_hat_II <- est_NW_Typ_II(remisje_A, N_osob, R_zdarzenia)
theta_B_hat_II <- est_NW_Typ_II(remisje_B, N_osob, R_zdarzenia)

mu_A_hat_II <- 1 / theta_A_hat_II
mu_B_hat_II <- 1 / theta_B_hat_II
```

**Wyniki estymacji NW**

Wartości dla $\mu = 1/\vartheta$:

- Grupa A: $1/\hat{\vartheta}_A \approx$ `r round(mu_A_hat_II, 3)`
- Grupa B: $1/\hat{\vartheta}_B \approx$ `r round(mu_B_hat_II, 3)`

**Konstrukcja przedziału ufności dla $\vartheta$ (i $\mu$)**

Korzystamy z faktu, że statystyka $2\vartheta T_2$ ma rozkład $\chi^2$ z $2m$ stopniami swobody, lub, równoważnie, statystyka $\vartheta T_2 / m$ ma rozkład $\Gamma(m, 1/m)$.

Dla $Q = \vartheta T_2 / m$, przedział ufności dla $\vartheta$ jest dany przez:

$$\left[ \frac{m \cdot q_m(\alpha/2)}{T_2}, \frac{m \cdot q_m(1-\alpha/2)}{T_2} \right]$$

gdzie $q_m(p)$ jest kwantylem rzędu $p$ rozkładu $\Gamma(m, 1/m)$.

```{r zadanie32c}
# Typ II
pu_typ_II <- function(dane_X_kompletne, N_calkowita, m_zdarzenia, alpha) {
    T2_val <- calkowity_czas_test_II(dane_X_kompletne, N_calkowita, m_zdarzenia)
    
    q_L <- qgamma(alpha / 2, shape = m_zdarzenia, scale = 1/m_zdarzenia)
    q_U <- qgamma(1 - alpha / 2, shape = m_zdarzenia, scale = 1/m_zdarzenia)
    
    theta_L <- m_zdarzenia * q_L / T2_val
    theta_U <- m_zdarzenia * q_U / T2_val

    mu_L <- 1 / theta_U 
    mu_U <- 1 / theta_L
    
    return(list(mu_L = mu_L, mu_U = mu_U))
}

alpha_005_A_II <- pu_typ_II(remisje_A, N_osob, R_zdarzenia, alpha = 0.05)
alpha_005_B_II <- pu_typ_II(remisje_B, N_osob, R_zdarzenia, alpha = 0.05)

alpha_001_A_II <- pu_typ_II(remisje_A, N_osob, R_zdarzenia, alpha = 0.01)
alpha_001_B_II <- pu_typ_II(remisje_B, N_osob, R_zdarzenia, alpha = 0.01)
```

**Wyniki przedziałów ufności**

**Grupa A:**

- Realizacja PU dla $\mu$ (95% PU): (`r round(alpha_005_A_II$mu_L, 3)`, `r round(alpha_005_A_II$mu_U, 3)`)
- Realizacja PU dla $\mu$ (99% PU): (`r round(alpha_001_A_II$mu_L, 3)`, `r round(alpha_001_A_II$mu_U, 3)`)

**Grupa B:**

- Realizacja PU dla $\mu$ (95% PU): (`r round(alpha_005_B_II$mu_L, 3)`, `r round(alpha_005_B_II$mu_U, 3)`)
- Realizacja PU dla $\mu$ (99% PU): (`r round(alpha_001_B_II$mu_L, 3)`, `r round(alpha_001_B_II$mu_U, 3)`)

**Podsumowanie wyników**

```{r zadanie32d}
wyniki <- data.frame(
  Typ_cenzurowania = c("Typ I", "Typ I", "Typ II", "Typ II"),
  Grupa = c("A", "B", "A", "B"),
  Estymacja_mu = c(mu_A_hat_I, mu_B_hat_I, mu_A_hat_II, mu_B_hat_II),
  PU_95_dolny = c(alpha_005_I$mu_L, alpha_005_I$mu_L, 
                  alpha_005_A_II$mu_L, alpha_005_B_II$mu_L),
  PU_95_gorny = c(alpha_005_I$mu_U, alpha_005_I$mu_U, 
                  alpha_005_A_II$mu_U, alpha_005_B_II$mu_U)
)
kable(wyniki, 
  col.names = c("Typ cenzurowania", "Grupa", "$\\mu$ (estymacja)", 
                "PU 95\\% - dolny", "PU 95\\% - górny"),
  digits = 3,
  caption = "Podsumowanie estymacji i przedziałów ufności dla średniego czasu do remisji"
)
```

```{r zadanie32e}
estymator_T1 <- function(x, t0) {
  n <- length(x)
  R <- sum(x <= t0)
  
  T1 <- sum(x[x <= t0]) + t0 * (n - R)
  
  return(R / T1)
}

estymator_log <- function(x, t0) {
  R <- sum(x <= t0)
  n <- length(x)
  if (R == 0 || R == n) return(NA)
  return(-log(1 - R / n) / t0)
}

theta_true <- 1
n_values <- c(10, 30)
t0_values <- c(0.5, 1, 2)
n_sim <- 1000

wyniki <- data.frame()

for (n in n_values) {
  for (t0 in t0_values) {
    est_T1 <- numeric(n_sim)
    est_log <- numeric(n_sim)
    
    for (i in 1:n_sim) {
      x <- rexp(n, rate = theta_true)
      est_T1[i] <- estymator_T1(x, t0)
      est_log[i] <- estymator_log(x, t0)
    }
    
    est_T1 <- est_T1[!is.na(est_T1)]
    est_log <- est_log[!is.na(est_log)]
    
    # Oblicz Bias i MSE
    bias_T1 <- mean(est_T1 - theta_true)
    bias_log <- mean(est_log - theta_true)
    mse_T1 <- mean((est_T1 - theta_true)^2)
    mse_log <- mean((est_log - theta_true)^2)
    
    wyniki <- rbind(wyniki, data.frame(
      n = n,
      t0 = t0,
      Bias_T1 = bias_T1,
      Bias_log = bias_log,
      MSE_T1 = mse_T1,
      MSE_log = mse_log
    ))
  }
}

wyniki_display <- wyniki
wyniki_display[, 3:6] <- round(wyniki_display[, 3:6], 4)
```

### Zadanie 3: Porównanie estymatorów parametru \( \vartheta \)

Rozważamy dwa estymatory parametru intensywności \( \vartheta \) dla rozkładu wykładniczego \( E(\vartheta) \), bazując na danych cenzurowanych typu I.

1. **Estymator największej wiarogodności (NW)** — oparty na całkowitym czasie testowania \( T_1 \):

\[
\hat{\vartheta}_1 = \frac{R}{T_1}, \quad \text{gdzie} \quad T_1 = \sum_{i=1}^{R} X_{(i)} + t_0 (n - R)
\]

2. **Estymator logarytmiczny** — oparty na proporcji zdarzeń \( R/n \):

\[
\hat{\vartheta}_2 = \frac{-\log(1 - R/n)}{t_0}
\]

Celem jest porównanie dokładności obu estymatorów za pomocą dwóch miar:

- \( \text{Bias}(\hat{\vartheta}) = \mathbb{E}[\hat{\vartheta}] - \vartheta \)
- **Błąd średniokwadratowy**: \( \text{MSE}(\hat{\vartheta}) = \mathbb{E}[(\hat{\vartheta} - \vartheta)^2] \)

Symulacje przeprowadzono dla \( \vartheta = 1 \), \( n \in \{10, 30\} \), \( t_0 \in \{0.5, 1, 2\} \), na podstawie 1000 prób.


```{r zadanie33}
kable(wyniki_display,
      caption = "Porównanie estymatorów: Bias i MSE dla różnych wartości n i $t_0$",
      col.names = c("n", "$t_0$", "Bias ($\\hat{\\theta}_1$)", 
                    "Bias ($\\hat{\\theta}_2$)", "MSE ($\\hat{\\theta}_1$)", 
                    "MSE ($\\hat{\\theta}_2$)"),
      align = "c",
      row.names = FALSE)
```

## Lista 4

### Zadanie 1: Funkcja poziomu krytycznego (p-value)

**Opis teoretyczny**

Celem zadania było napisanie funkcji obliczającej wartość poziomu krytycznego (p-value) w Teście Ilorazu Wiarogodności (LRT) dla parametru intensywności $\vartheta$ rozkładu wykładniczego $E(\vartheta)$, przy cenzurowaniu typu I.

**Estymator Największej Wiarogodności**

Estymator Największej Wiarogodności (NW) parametru $\vartheta$ w przypadku cenzurowania I-go typu jest dany jako iloraz liczby zdarzeń kompletnych $(R)$ przez całkowity czas testowania $(T_1)$:

$$\hat{\vartheta} = \frac{R}{T_1}, \quad \text{gdzie} \quad T_1 = \sum_{i=1}^{R} X_{(i)} + t_0(n-R)$$

gdzie $R$ jest liczbą zdarzeń, $t_0$ jest czasem cenzurowania, a $n$ jest całkowitą liczbą obserwacji.

**Statystyka testu LRT**

W teście LRT statystyka $\lambda(t^*)$ jest ilorazem supremum funkcji wiarogodności w obszarze hipotezy zerowej $(\Theta_0)$ i supremum w całej przestrzeni parametrów $(\Theta)$:

$$\lambda(t^*) = \frac{\sup_{\vartheta \in \Theta_0} L(\vartheta; t^*)}{\sup_{\vartheta \in \Theta} L(\vartheta; t^*)}$$

Asymptotyczny rozkład statystyki $-2\ln(\lambda(t^*))$, zgodnie z Twierdzeniem Wilksa, przy założeniu prawdziwości $H_0$, dąży do rozkładu $\chi^2$ z jednym stopniem swobody (w przypadku testowania hipotezy prostej dotyczącej jednego parametru). 

Wartość p-value jest obliczana jako:

$$p\text{-value} = 1 - F_{\chi^2(1)}(-2\ln(\lambda_{obs}))$$

**Implementacja**

```{r zadanie41, echo=TRUE}
wart_poz_kryt <- function(r, s, n, t0, theta0, rodzaj = "two.sided"){
  
  theta_hat <- r / (s + t0 * (n - r))
  
  L <- function(theta){
    L <- (theta^r) * exp(-theta * (s + t0 * (n - r)))
    return(L)
  }
  
  L_hat <- L(theta_hat)
  L_theta0 <- L(theta0)
  
  if (rodzaj == "two.sided"){
    lambda_obs <- L_theta0 / L_hat
  } else if (rodzaj == "less") {
    if (theta_hat < theta0){
      lambda_obs <- L_theta0 / L_hat
    } else {
      lambda_obs <- 1
    }
  } else {
    if (theta_hat > theta0){
      lambda_obs <- L_theta0 / L_hat
    } else {
      lambda_obs <- 1
    }
  }
  
  # Asymptotyczna p-value oparta na rozkładzie chi^2 z 1 stopniem swobody
  p_value <- 1 - pchisq(-2 * log(lambda_obs), df = 1)
  
  return(p_value)
}
```

### Zadanie 2: Oszacowanie mocy i rozmiaru testu

**Opis symulacji**

Przeprowadzono symulacje empirycznej mocy i rozmiaru testu ilorazu wiarygodności dla hipotezy dwustronnej:

\[
H_0: \vartheta = \vartheta_0 = 0{,}5
\]

Celem było zbadanie zachowania testu w różnych warunkach próby oraz ocena jego skuteczności w wykrywaniu odchyleń od hipotezy zerowej.

**Parametry symulacji**

- **Czas cenzurowania**: \( t_0 = 2 \)
- **Liczebności próby**: \( n \in \{20, 50\} \)
- **Liczba symulacji**: \( M = 10\,000 \)
- **Poziom istotności**: \( \alpha = 0{,}05 \)
- **Wartości alternatywne**: \( \vartheta \in \{0{,}3,\ 0{,}35,\ \ldots,\ 0{,}75\} \)

**Definicje**

- **Rozmiar testu** – prawdopodobieństwo odrzucenia prawdziwej hipotezy zerowej. Dla prób, w których \( \vartheta = \vartheta_0 \), wartość ta powinna być bliska poziomowi istotności \( \alpha = 0{,}05 \).

- **Moc testu** – prawdopodobieństwo odrzucenia fałszywej hipotezy zerowej. Zależy od odległości rzeczywistej wartości parametru od wartości testowanej. W praktyce empiryczna moc testu nie musi być symetryczna względem \( \vartheta_0 \), co wynika z wpływu schematu cenzurowania oraz kształtu rozkładu statystyki testowej.

**Kod symulacyjny**

```{r zadanie42, echo=TRUE}


symuluj_moc <- function(n, t0, theta0, theta_alt, M = 10000, alpha = 0.05){
  
  odrzucenia <- 0
  
  for(i in 1:M){
    # Generowanie danych z rozkładu wykładniczego
    dane <- rexp(n, rate = theta_alt)
    
    # Cenzurowanie typu I
    dane_cenz <- pmin(dane, t0)
    r <- sum(dane <= t0)  # liczba zdarzeń kompletnych
    s <- sum(dane_cenz[dane <= t0])  # suma czasów zdarzeń
    
    # Obliczanie p-value
    p_val <- wart_poz_kryt(r = r, s = s, n = n, t0 = t0, 
                           theta0 = theta0, rodzaj = "two.sided")
    
    # Decyzja o odrzuceniu H0
    if(p_val < alpha){
      odrzucenia <- odrzucenia + 1
    }
  }
  
  moc <- odrzucenia / M
  return(moc)
}

theta0 <- 0.5
t0 <- 2
M <- 10000

theta_values <- c(0.3, 0.35, 0.4, 0.45, 0.5, 0.55, 0.6, 0.65, 0.7, 0.75)

# Symulacja dla n = 20
wyniki_n20 <- sapply(theta_values, function(theta){
  symuluj_moc(n = 20, t0 = t0, theta0 = theta0, theta_alt = theta, M = M)
})

# Symulacja dla n = 50
wyniki_n50 <- sapply(theta_values, function(theta){
  symuluj_moc(n = 50, t0 = t0, theta0 = theta0, theta_alt = theta, M = M)
})

wyniki <- list(
  "n=20" = data.frame(theta = theta_values, moc = wyniki_n20),
  "n=50" = data.frame(theta = theta_values, moc = wyniki_n50)
)

wyniki[["n=20"]]$rozmiar <- wyniki_n20[theta_values == 0.5]
wyniki[["n=50"]]$rozmiar <- wyniki_n50[theta_values == 0.5]
```

**Wyniki symulacji**

```{r zadanie42b}
tabela_mocy <- wyniki[["n=20"]] %>%
  select(theta, moc) %>%
  rename(moc_n20 = moc) %>%
  left_join(
    wyniki[["n=50"]] %>% select(theta, moc) %>% rename(moc_n50 = moc),
    by = "theta"
  ) %>%
  mutate(
    moc_n20 = round(moc_n20, 4),
    moc_n50 = round(moc_n50, 4)
  )

kable(
  tabela_mocy,
  caption = "Porównanie mocy testu dla różnych wartości $\\theta$ i liczebności prób (n = 20, 50)",
  col.names = c("$\\theta$", "Moc (n = 20)", "Moc (n = 50)"), 
  align = "c"
)
```

**Wizualizacja mocy testu**

```{r zadanie42c, fig.width=8, fig.height=5}
library(ggplot2)

tabela_mocy_long <- tabela_mocy %>%
  tidyr::pivot_longer(cols = c(moc_n20, moc_n50), 
                      names_to = "n", 
                      values_to = "moc") %>%
  mutate(n = ifelse(n == "moc_n20", "n = 20", "n = 50"))

ggplot(tabela_mocy_long, aes(x = theta, y = moc, color = n, group = n)) +
  geom_line(size = 1) +
  geom_point(size = 2.5) +
  geom_vline(xintercept = 0.5, linetype = "dashed", color = "red") +
  labs(
    title = expression("Moc testu LRT w zależności od wartości parametru " * theta),
    x = expression(theta),
    y = "Moc testu",
    color = "Liczebność próby"
  ) +
  theme_minimal() +
  theme(legend.position = "bottom")
```

**Wnioski**

Na podstawie wyników oszacowania mocy testu zaobserwowano:

1. **Wpływ liczebności próby**: Wartości mocy są wyższe dla $n = 50$ niż dla $n = 20$ dla każdego $\vartheta \neq \vartheta_0$. Oznacza to, że zwiększenie liczebności próby poprawia zdolność testu do wykrywania rzeczywistych różnic w parametrze.

2. **Rozmiar testu**: 
   - Dla $n = 20$: rozmiar testu wynosi około `r round(wyniki[["n=20"]]$rozmiar[1], 4)`
   - Dla $n = 50$: rozmiar testu wynosi około `r round(wyniki[["n=50"]]$rozmiar[1], 4)`

3. **Moc testu**: Im bardziej rzeczywista wartość $\vartheta$ odbiega od $\vartheta_0 = 0.5$, tym większa moc testu, co jest zgodne z teorią.

### Zadanie 3: Weryfikacja hipotezy dla danych pacjentów

**Opis problemu**

W zadaniu tym zweryfikowano hipotezę, że średni czas do remisji choroby w grupie A oraz w grupie B wynosi 1, bazując na danych pacjentów z Listy 2, Zadania 3. 

Hipoteza zerowa ma postać $H_0: \mu = 1$, co przy rozkładzie wykładniczym $E(\vartheta)$ jest równoważne hipotezie $H_0: \vartheta = 1$.

**Parametry eksperymentu:**

- Liczba pacjentów: $N = 20$
- Liczba zdarzeń kompletnych: $R = 10$
- Czas cenzurowania: $t_0 = 1$ rok

Suma czasów zdarzeń dla Leku A: `r round(s_A, 3)`  
Suma czasów zdarzeń dla Leku B: `r round(s_B, 3)`

**Oszacowania parametrów**

```{r zadanie43b}
r <- 10
n <- 20
t0 <- 1
theta0 <- 1

# Estymatory NW dla theta
theta_hat_A <- r / (s_A + t0 * (n - r))
theta_hat_B <- r / (s_B + t0 * (n - r))

# Estymatory dla średniego czasu (mu = 1/theta)
mu_hat_A <- 1 / theta_hat_A
mu_hat_B <- 1 / theta_hat_B
```

Lek A: $\hat{\theta} =$ `r round(theta_hat_A, 3)`, $\hat{\mu} =$ `r round(mu_hat_A, 3)`  
Lek B: $\hat{\theta} =$ `r round(theta_hat_B, 3)`, $\hat{\mu} =$ `r round(mu_hat_B, 3)`

**Test hipotezy**

```{r zadanie43c}
p_wart_A <- wart_poz_kryt(r = r, s = s_A, n = n, t0 = t0,
                          theta0 = theta0, rodzaj = "two.sided")

p_wart_B <- wart_poz_kryt(r = r, s = s_B, n = n, t0 = t0,
                          theta0 = theta0, rodzaj = "two.sided")
```

- **Lek A**: $p$-value = `r round(p_wart_A, 4)`
- **Lek B**: $p$-value = `r round(p_wart_B, 4)`

**Wyniki i wnioski**

Przyjmując poziom istotności $\alpha = 0.05$:

Z uwagi na to, że oszacowane średnie czasy remisji ($\hat{\mu}_A \approx$ `r round(mu_hat_A, 3)` i $\hat{\mu}_B \approx$ `r round(mu_hat_B, 3)` roku) są wyższe niż testowana wartość $\mu_0 = 1$ roku, oraz biorąc pod uwagę, że uzyskane p-wartości wynoszą odpowiednio `r round(p_wart_A, 4)` dla Leku A i `r round(p_wart_B, 4)` dla Leku B

W obu przypadkach $p > \alpha$ (`r round(p_wart_A, 4)` > 0.05 i `r round(p_wart_B, 4)` > 0.05), dlatego **nie istnieją** statystycznie istotne podstawy do **odrzucenia hipotezy zerowej** $H_0: \vartheta = 1$.

Oznacza to, że na podstawie dostępnych danych i przyjętego poziomu istotności, nie stwierdzono statystycznie istotnych dowodów, aby średni czas do remisji różnił się od 1 roku w żadnej z grup leczonych

```{r zadanie43d}
podsumowanie <- data.frame(
  Grupa = c("Lek A", "Lek B"),
  "$\\hat{\\theta}$" = c(round(theta_hat_A, 3), round(theta_hat_B, 3)),
  "$\\hat{\\mu}$" = c(round(mu_hat_A, 3), round(mu_hat_B, 3)),
  "p-value" = c(round(p_wart_A, 4), round(p_wart_B, 4)),
  Decyzja = c("Brak podstaw do odrzucenia H0", "Brak podstaw do odrzucenia H0"),
  check.names = FALSE
)

knitr::kable(
  podsumowanie,
  caption = "Podsumowanie wyników testów hipotez dla obu leków",
  align = "c",
  escape = FALSE
)
```

### Podsumowanie

W ramach **Listy 4** zaimplementowano i przetestowano asymptotyczny test ilorazu wiarygodności dla danych cenzurowanych pochodzących z rozkładu wykładniczego. Celem było zbadanie skuteczności testu w różnych warunkach próby.

Wyniki symulacji wykazały, że zwiększenie liczebności próby znacząco wpływa na poprawę mocy testu.

W analizie rzeczywistych danych klinicznych porównano czas do remisji w dwóch grupach pacjentów: otrzymujących **Lek A** oraz **Lek B**. Otrzymane wartości statystyki istotności wyniosły:

\[
\text{Lek A: } p = 0{,}2374, \quad \text{Lek B: } p = 0{,}323
\]

Obie wartości są większe od przyjętego poziomu istotności \(\alpha = 0{,}05\), co oznacza brak podstaw do odrzucenia hipotezy zerowej. Innymi słowy, nie ma statystycznie istotnych dowodów na to, że średni czas do remisji w którejkolwiek z grup jest krótszy niż 1 rok.

W związku z tym, na podstawie przeprowadzonego testu, nie można stwierdzić, że leczenie którąkolwiek z badanych terapii prowadzi do szybszej remisji.
